臺灣高等法院民事判決
110年度上更一字第126號
上  訴  人  訊達電腦股份有限公司

法定代理人  盧崑錄  
訴訟代理人  徐志明律師
            林冠廷律師
被  上訴人  陳昆祺    住○○市○○區○○街000巷00○0號0                        樓
訴訟代理人  王聖舜律師
            楊敦元律師                      
上列當事人間請求損害賠償事件，上訴人對於中華民國108年1月
28日臺灣臺北地方法院107年度重訴字第1054號第一審判決提起
上訴，經最高法院發回更審，本院於110年12月8日言詞辯論終結
，判決如下：
    主      文
原判決關於駁回上訴人後開第二項之訴，及該部分假執行之聲請
，暨該部分訴訟費用之裁判均廢棄。
被上訴人應與原審被告曹綜仁連帶給付上訴人新臺幣貳佰伍拾伍
萬零貳佰陸拾陸元，及自民國一０七年九月十一日起至清償日止
，按年息百分之五計算之利息。
其餘上訴駁回。
廢棄改判部分第一審訴訟費用，由被上訴人與原審曹綜仁連帶負
擔；第二審及發回前第三審訴訟費用，由被上訴人負擔。駁回上
訴部分第二審及發回前第三審訴訟費用，由上訴人負擔。
本判決第二項於上訴人以新臺幣捌拾陸萬元供擔保後，得假執行
。但被上訴人如以新臺幣貳佰伍拾伍萬零貳佰陸拾陸元預供擔保
，得免為假執行。
    事實及理由
上訴人主張：被上訴人於民國106年9月21日起擔任伊公司董事
  長室財務會計處經理，職掌財務兼會計，與伊成立委任關係，
  為原審共同被告即伊公司財務會計處襄理曹綜仁（已判決確定
  ）之主管，對曹綜仁處理公司財務出納事項有監督管理義務，
  且就財務出納業務負審核義務，並應盡善良管理人之注意義務
  。詎其明知曹綜仁身兼出納及會計，不能產生制衡功能，且曹
  綜仁因職務代理之便，有保管伊公司大小章之機會，竟未注意
  調整其職務，復於曹綜仁提出付款申請單及轉帳傳票用印時，
  未依會計原則審核是否檢附外來憑證，亦未依公司內控制度執
  行對帳，更未確認公司各帳戶實際應有之存款金額，使曹綜仁
  於製作記帳傳票及銀行存款科目餘額表時，無須檢附原始憑證
  及存摺以供核對，於本院前審判決附表9（下稱附表）所示日
  期（106年11月24日至107年5月22日）多次擅自提領匯出伊銀
  行帳戶之款項，及將客戶所繳現金貨款侵占入己，使伊受有新
  臺幣（下同）810萬532元之損害。被上訴人除未盡受任人之善
  良管理義務，亦與曹綜仁共同構成民法侵權行為，顯有怠忽職
  務之情，致伊受有損害等情，爰依公司法第23條第1項、民法
  第544條、第227條第1、2項、第184條第1項前段、後段、第2
  項、第185條第1項規定，求為命被上訴人與曹綜仁連帶給付其
  中510萬532元，及自107年9月11日起加計法定遲延利息之判決
  （未繫屬本院部分，不予論述）。 
被上訴人則以：伊受雇擔任上訴人董事長室財務會計處主管，
  與上訴人為僱傭關係，非公司法第29條第1項第3款規定之經理
  人，兩造無公司法第23條第1項、民法第544條規定之適用。伊
  已善盡監督審核之責，曹綜仁係按正常程序簽准後，始撕毀原
  本簽准之匯款單，改寫較少金額及其他受款人或將其餘金額領
  現侵占入己，又利用董事長、董事長特助、稽核或伊請假期間
  由其職務代理得保管大小章之機會，在空白取款單上蓋好大小
  章，作為日後侵占之用，伊無從查知，更未參與。上訴人內部
  作業程序及稽核制度並未規定伊有於事後核對對帳單或銀行帳
  戶存款餘額之義務，財務報表由曹綜仁編製，其故意隱匿而未
  呈核，伊無從核對上訴人銀行帳戶餘額與報表上之金額是否相
  符，伊並無注意義務之違反，無任何過失。縱認伊有應負責之
  處，上訴人疏未調查曹綜仁有多次侵占前科紀錄，逕予任用，
  且由其身兼財務、會計職務，並藉由擔任職務代理機會，保管
  大小章，顯然與有過失，應依民法第217條之規定減輕或免除
  伊之責任等語，資為抗辯。
原審為上訴人敗訴之判決，上訴人不服提起上訴，前審廢棄原
  審判決，改判命被上訴人應與曹綜仁連帶給付上訴人510萬532
  元，及自107年9月11日起至清償日止，按年息5%計算之利息。
  被上訴人就其敗訴部分提起上訴，經最高法院廢棄發回更審。
  上訴人上訴聲明：㈠原判決關於駁回上訴人後開第㈡項之訴及該
  部分假執行之聲請，暨該部分訴訟費用之裁判均廢棄。㈡被上
  訴人應與曹綜仁連帶給付上訴人510萬532元，及自107年9月11
  日起至清償日止，按年息5%計算之利息。㈢願供擔保，請准宣
  告假執行。被上訴人答辯聲明：㈠上訴駁回。㈡如受不利之判決
  ，願供擔保請准宣告免為假執行。
經查，曹綜仁有侵占如附表所示上訴人銀行帳戶款項及未將客
  戶交付之貨款現金入帳合計810萬532元，其中有100萬元匯入
  林志興帳戶，另有699萬9,500元扣除30元匯款手續費後，實際
  匯入陳婉柔帳戶699萬9,470元，合計799萬9,470元已經曹綜仁
  指示林志興、陳婉柔投注彩券用罄等情，為兩造所不爭執，並
  有曹綜仁自白書、如附表所示轉帳傳票、付款申請單、取款單
  、匯款單、存摺交易明細資料及經曹綜仁確認屬實之107年4月
  至6月什項支出明細表（其中「認列其他損失」810萬532元即
  本件侵占金額）、系爭支付命令、確定證明書、曹綜仁與陳婉
  柔之LINE對話紀錄為證（見原審卷㈠第181至234、319、633、5
  48頁、卷㈣第133至135頁、卷㈢第45至351頁、卷㈥第29至107頁
  及卷㈠第617頁之光碟），且曹綜仁已在原審認諾上訴人之損害
  賠償請求（見原審卷㈠第548頁），經原審為曹綜仁敗訴之判決
  確定，堪信為真實。
上訴人主張被上訴人就曹綜仁前開侵占行為，應與曹綜仁負連
  帶損害賠償責任，則為被上訴人所否認，並以前開情詞置辯。
  茲分述如下：
　㈠兩造間屬委任關係：
  ⒈依證券交易法第14條第1項、第3項、第14條之3規定及財政部
    證券暨期貨管理委員會92年3月27日台財證三字第092000130
    1號令之解釋，已選任獨立董事之公司，其財務、會計主管
    之任免，原則上應提董事會決議通過，其定期編送主管機關
    之財務報告，應經董事長、經理人及會計主管簽名或蓋章，
    且財務、會計主管及其他有為公司管理事務及簽名權利之人
    ，均適用同法第22條之2、第25條、第28條之2、157條、第1
    57條之1關於經理人之規定。另公開發行公司董事會議事辦
    法第7條第1項第6款亦明定，財務、會計或內部稽核主管之
    任免，應提董事會討論。準此，股份有限公司已選任獨立董
    事者，其財務、會計主管應適用經理人之規定。 
  ⒉查上訴人係依證券交易法公開發行股票之公司，且設置獨立
    董事2席，有其提出之股份有限公司變更登記表及章程第19
    條為證（見原審卷㈣第73、82頁），又上訴人係依106年9月2
    2日第10屆第10次董事會決議任用被上訴人為財務兼會計主
    管，有議事錄及公開資訊觀測站查詢頁面為證（見原審卷㈣
    第371至377、卷㈠第317頁），被上訴人於同日簽署之經理人
    聲明書亦已載明其為上訴人之「經理人」，並聲明願遵守證
    券交易法第22條之2、第25條、第28條之2第6項、第43條之1
    第1項、第157條、第157條之1等關於經理人申報持股情形及
    禁止內線交易等規定（見本院前審卷㈡第165至167頁）。再
    查，上訴人107年及106年第1季合併財報暨會計師核閱報告
    之有權簽署人除董事長兼總經理葉元椒外，即為「會計主管
    ：陳昆祺」（見原審卷㈣第79至88頁、本院前審卷㈠第471至4
    73頁），又上訴人之年報關於「財務會計處」所營業務包括
    「公司年度預算及決算之編製，並提報董事會審議」、「其
    他董事長交辦事項」（見原審卷㈣第121至122頁）、被上訴
    人所製作之106年度績效目標設定表記載其「直屬主管：董
    事長兼任總經理」（見本院前審卷㈠第369頁），且被上訴人
    於原法院107年度重勞訴字第79號事件中，並不爭執上訴人
    已依證券交易法規定選任獨立董事，其所任財務會計處經理
    是財務會計處最高主管，屬於證券交易法第14條所稱會計主
    管，須在同法規定之財務報告上簽名或蓋章等情（見原法院
    107年度重勞訴字第79號判決理由四、兩造不爭執事項㈠，見
    本院前審卷㈡第302頁），可見被上訴人之任用程序、簽署權
    限及遵循證券交易法相關規定之聲明，悉依上開證券交易法
    關於「經理人」之規定辦理，其行使職權所受指示直接來自
    於董事長兼總經理葉元椒，並為上訴人管理事務及在證券交
    易法規定之財務報告上簽章，堪認被上訴人為證券交易法所
    規定之「經理人」，上訴人主張雙方法律關係應適用民法關
    於委任之規定，可以採信。
  ⒊被上訴人雖抗辯：上訴人非依公司法第29條第1項第3款規定
    委任其擔任財會主管，且上訴人係對其為「解雇」之意思表
    示並非終止委任，其並無決策權或對外簽署權限，係由其上
    級邱美月、葉元椒決策，其與上訴人間為僱傭關係云云，並
    舉「解雇」通知、轉帳傳票、收支傳票、財務報表、上下班
    打卡、誤餐費之申請、績效獎金之決定、部門人員之辭聘、
    懲處、無權簽署銀行借款相關文件為證（見原審卷㈠第277、
    39至71、181、193、199、205至206、211、221至222、229
    頁、本院前審卷㈡第415至417頁）。惟縱上訴人非依公司法
    第29條第1項第3款規定之程序委任被上訴人（見原審卷㈣第9
    8頁），兩造間不能認係公司法上之經理人委任關係，惟非
    不能成立民法上一般委任契約關係，仍應回歸僱傭契約與委
    任契約之本質區別綜合判斷，未可拘泥於上訴人有無依公司
    法第31條規定在上訴人公司章程或契約約定授權範圍內對外
    代表公司簽名之權限以為斷。再查，上訴人於107年6月26日
    發給被上訴人解雇通知函之同日，即經臨時董事會決議解任
    被上訴人之財會主管職務（見原審卷㈠第313頁），被上訴人
    係上訴人依證券交易法規定由董事會直接任免之會計主管，
    顯與一般員工之雇用程序不同，尚難僅因上訴人以「解雇通
    知函」為名及其終止事由引用工作規則，遽認兩造間為僱傭
    關係。又葉元椒係上訴人董事長兼總經理，邱美月係董事長
    特助，其等權限在被上訴人之上，自有權在轉帳傳票、收支
    傳票、財務報表上批示核准（見原審卷㈠第39至71、181、19
    3、199、206、211、221、229頁），尚不能因此認定被上訴
    人非財會最高主管。此外，被上訴人並未主張或證明其工作
    時間或前述各項事務之處理方式，究如何受上訴人之指揮監
    督，難認被上訴人在人格上及經濟上完全從屬於上訴人。被
    上訴人抗辯其與上訴人間為僱傭關係云云，並未舉證以實其
    說，難認可採。
  ㈡被上訴人未盡善良管理人之注意義務：
    被上訴人既受上訴人委任，且受有薪酬（見本院前審卷㈡第3
    02頁之判決所列不爭執事項㈠），自應依民法第535條規定，
    以善良管理人之注意，為上訴人處理事務。所謂盡善良管理
    人之注意，係指依交易上一般觀念，認為有相當知識經驗及
    誠意之人所具有之注意（最高法院107年度台上字第1052、3
    26號判決意旨參照）。查曹綜仁在原審陳稱其侵占手法為：
    其就附表編號1至6、8、10號所示侵占手法，係利用取款單
    須蓋上訴人公司大小章，而匯款單無須蓋大小章之漏洞，在
    銀行辦理取款及匯款時，將原簽准之匯款單撕毀，重新填寫
    其他受款人（陳婉柔、林志興）之匯款單，或填寫金額較少
    之匯款單而將其他金額領現侵占入己；附表編號7、9號所示
    侵占方法，係利用董事長特助、被上訴人同時請假時由伊為
    職務代理人，而得保管大章，及董事長、稽核同時請假時伊
    為職務代理人，而得保管小章之機會，分別在空白取款單蓋
    妥大章、小章，作為日後取款侵占之用；附表編號11號所示
    侵占行為，係未將業務部門已填寫繳款單之現金入帳而直接
    侵占入己（見原審卷㈠第289至291頁），爰就被上訴人對於
    其財會部門部屬曹綜仁所為上開侵占行為，是否有違反善良
    管理人注意義務之情事，判斷如下：
  ⒈被上訴人未盡財會部門人員職務調度之注意義務：
  ⑴據證人詹凱雄即被上訴人前任財會主管具結證稱：其身為財
    會主管，為了避免風險，不會讓同一人做出納及跑銀行工作
    等語（見本院前審卷㈡第317至320頁），並有詹凱雄擔任財
    會主管期間之付款申請書、轉帳傳票係由溫淑晶提出申請，
    張菊芬覆核，匯款單則由林欣陵辦理（見本院前審卷㈠第453
    至469頁），可證詹凱雄確將付款申請、會計審核、財務出
    納加以分工，不讓同一人兼辦，以維持會計、財務之制衡關
    係。然曹綜仁為本件侵占行為係利用上訴人組織設計是會計
    與財務分開，會計負責作帳，財務負責實際款項進出，但後
    來其是會計兼財務，失去制衡之漏洞，業據其陳述明確（見
    原審卷㈣第99至101頁），被上訴人所提民事答辯狀亦承認：
    制度上本來應該是會計承辦人員與財務承辦人員分開制衡，
    但其到職時，曹綜仁已身兼會計及出納等情（見原審卷㈣第2
    62頁），可見被上訴人始終明知曹綜仁身兼會計及財務，為
    制衡原則所不許，由曹綜仁一人兼任財務、會計工作，存有
    監守自盜之風險。再者，被上訴人明知曹綜仁因職務代理關
    係而有機會保管公司大小章，又因兼任財務而負責對帳，亦
    得利用林欣陵請假時前往銀行辦理匯款，顯已違反制衡原則
    ，竟疏未注意並適時調整曹綜仁之工作內容，容任曹綜仁藉
    此制衡之漏洞侵占公款，上訴人主張被上訴人違反善良管理
    人之注意義務，應可採信。
  ⑵被上訴人雖抗辯：其於106年11月時有向葉元椒反應財務兼會
    計違反內控原則，一定要加一位財務人員，但葉元椒說要等
    溫淑晶屆齡退休再補人，其調整部門人事需經主管同意，且
    其有向副總盧崑錄反應因財會部門同仁都比其資深，其叫不
    動云云（見本院前審卷㈡第63頁），惟為上訴人所否認，被
    上訴人亦未舉證以實其說。況上訴人之人力資源部門主管曾
    於107年1月15日以電子郵件詢問被上訴人：「請問財會襄理
    職缺還登不登？--有職缺需求？」，被上訴人並未回覆其有
    加人之需求（見本院前審卷㈡第273、311頁），復觀被上訴
    人在曹綜仁之新進人員試用考核表上，亦未記載曹綜仁兼任
    財務、會計有違制衡原則，應調整其職務（見本院前審卷㈡
    第309頁），且詹凱雄已證述其任職財會主管時，得安排不
    讓同1人兼任會計、財務、跑銀行，印象中部門其他3位同仁
    都有跑過銀行，都知道要互相幫忙，並沒有叫不動之情（見
    本院前審卷㈡第320頁），自難採信被上訴人抗辯其不能加人
    、不能增加同仁工作、叫不動同仁所云為真。
  ⒉被上訴人未盡事後核對原始憑證及銀行帳戶餘額之注意義務
    ：
  ⑴按商業應根據原始憑證，編製記帳憑證，根據記帳憑證，登
    入會計帳簿，商業會計法第18條定有明文。據證人詹凱雄證
    稱：同仁匯款後，其會核對存摺，比較大批的請同仁拿回來
    就馬上核對，當其休假，襄理為其職務代理人時，襄理1個
    人就可以申請用印蓋申請單、取款單、匯款單，所以其休假
    回來上班一定會核對出納帳、匯款單、帳戶存款餘額等語（
    見本院前審卷㈡第317至320頁），又依上訴人97年間會計主
    管吳寶珠所製作之「流程20傳票審核原則」關於「銀行轉帳
    」作業事項，包含主管須「核對對帳單或存摺影本一致」（
    見本院前審卷㈡第191至197頁），堪認被上訴人身為財會主
    管，有在銀行轉帳後核對匯款單與銀行對帳單、帳戶存款餘
    額是否與記帳憑證相符之注意義務。又據曹綜仁稱：被上訴
    人有權限核對銀行帳戶餘額，如果他仔細對帳的話，其就不
    敢侵占了等語（見原審卷㈣第100、101頁），足證曹綜仁係
    利用其同時兼任財會工作，且被上訴人疏未於事後對帳之機
    會，始能遂行本件侵占行為。從而被上訴人既明知曹綜仁1
    人身兼財務、會計工作，又因職務代理得以保管公司大小章
    ，已有制衡上之漏洞，自應更加注意於事後核對轉帳傳票（
    記帳憑證）與銀行實際交易之取款單、匯款單、對帳單或帳
    戶存摺明細（原始憑證）是否相符，亦得命部門同仁呂麗緞
    核對帳戶存款餘額是否相符（據被上訴人自述呂麗緞亦有權
    核對帳戶存款餘額，見本院前審卷㈡第62頁），但被上訴人
    疏未為之，亦未舉證證明其對於上述制衡漏洞採取任何之防
    弊措施，則上訴人主張被上訴人未盡善良管理人之注意義務
    等語，堪信可取。
  ⑵被上訴人雖抗辯：其依上訴人內部之「一般費用報支作業程
    序」及「出納收支作業程序」僅有事前審核義務，並無事後
    核對之義務，銀行帳戶餘額係由曹綜仁負責核對，並編製調
    節表往上呈核，其無從得知金額不符云云。惟依「一般費用
    報支作業程序」第3條明訂一般費用申請須經「財會單位審
    核原始憑證及各請款單據，若有不符則退回原申請人，確認
    無誤後，依其性質編製傳票，經權責主管核准後，由財務人
    員依出納收支作業程序第4條第3款辦理付款」，而「出納收
    支作業程序」第4條第3項關於「一般性支出給付」明訂費用
    申請人須「填寫申請單經權責主管核准，送財務人員審核後
    ，交會計人員作帳，並辦理付款事宜」，第5條第4項亦訂「
    財務人員每月應編製銀行存款科目餘額表，就帳上各銀行餘
    額與銀行對帳單（或存摺）核對，並於銀行存款科目餘額表
    留存核對軌跡，如有不符應檢附具文件編製銀行調節表，交
    由財務主管覆核」（見原審卷㈠第124至125頁、卷㈣第123-12
    6頁），可見費用申請人、財務人員、會計人員分為不同人
    時，始有分層負責、分層監督之效果，倘若為同1人兼辦，
    且製作「銀行存款科目餘額表」亦為同1人時，顯失監督制
    衡之效，此為被上訴人所明知，則其基於善良管理人之注意
    ，更應注意於事後核對對帳單或銀行帳戶存款餘額是否相符
    。然被上訴人身為財會主管，疏未注意任令曹綜仁在附表編
    號1至5、6、8、10號所示「調度銀行資金」及職務代理之情
    形下，可同時經手付款申請、會計審核、財務出納，又任由
    曹綜仁在附表所示11次侵占行為後，無須將銀行實際交易之
    匯款單、銀行帳戶對帳單或存摺呈交其核對金額是否與帳面
    相符，使曹綜仁得以趁機侵占公款，則上訴人主張被上訴人
    違反上開「一般費用報支作業程序」及「出納收支作業程序
    」為可取，被上訴人以上開程序並無規定其事後有義務核對
    帳戶餘額云云置辯，自非可信。
  ⑶被上訴人另抗辯：上訴人未明訂於書面內部稽核制度之事項
    ，不得要求其負責云云。惟公開發行公司實施內部稽核之目
    的在於協助董事會及經理人檢查及覆核內部控制制度之缺失
    及衡量營運之效果及效率，並適時提供改進建議，及應於內
    部控制制度中訂定經理人及相關人員違反本準則或公開發行
    公司所訂內部控制制度規定時之處罰（公開發行公司建立內
    部控制制度處理準則第10條、第42條規定參照），尚非謂董
    事、經理人及相關人員僅就書面內部控制制度所訂定之事項
    負責，並不因此限縮被上訴人依民法應負善良管理人注意義
    務之範圍，其此部分抗辯並非可取。
  ⑷至於被上訴人雖聲請上訴人提出曹綜仁之106年度績效目標設
    定表及該年度財會部門之績效獎金明細表，並聲請訊問證人
    林欣陵，以證明其無過失云云（見本院前審卷㈡第437至439
    頁）。然上訴人已提出曹綜仁新進人員試用考核表可見被上
    訴人對於曹綜仁之績效評價（見本院前審卷㈡第309頁），上
    訴人亦陳明曹綜仁因延長試用期間，並無績效目標設定表（
    見本院前審卷㈡第333至334頁），且曹綜仁之績效表現及所
    領績效獎金，與被上訴人應注意而未注意財務、會計分工及
    事後未核對原始憑證及帳戶餘額之行為難認有關聯性，認無
    調查必要。又被上訴人既抗辯曹綜仁擅自利用林欣陵請假時
    ，得代理跑銀行業務之便而遂行本件侵占行為（見本院前審
    卷㈡第64頁），則林欣陵自無從證明其請假期間所發生之事
    ，且亦無從就被上訴人未注意事後核對匯款單及帳戶餘額之
    行為，為有利於被上訴人之證明，亦無調查之必要。
  ⒊再查被上訴人之學歷、經歷、專業領域在財務、會計、內稽
    ，論文題為「我國公司治理與內部稽核組織之運作」，有其
    履歷表為證（見原審卷㈠第317頁），堪認其確有專業智識能
    力判斷曹綜仁同時經手申請、財務、會計，因職務代理機會
    得保管公司大小章，及完成匯款後或收取現金後未檢附匯款
    單或對帳單、存摺交其核對所可能衍生之風險，其並無不能
    注意之情事，則上訴人主張被上訴人有過失，自屬有據。至
    被上訴人雖抗辯：財會部門每個人都在加班，沒有人可以增
    加工作，且同仁都比其資深，其叫不動，又其當時忙於處理
    各大銀行凍結資金之事，分身乏術云云，惟均未舉證以實其
    說，自難採信。
  ㈢被上訴人應與曹綜仁負連帶賠償責任：
  ⒈按債務人之違約不履行契約上之義務，同時構成侵權行為時
    ，除有特別約定足認有排除侵權責任之意思外，債權人非不
    可擇一請求，本於侵權行為法則請求債務人賠償其損害（最
    高法院77年度第19次民事庭會議決議㈡意旨、85年度台上字
    第3043號判決意旨參照）。被上訴人未盡善良管理人之注意
    義務，對曹綜仁之侵占行為所致上訴人受有如附表所示財產
    上損害810萬532元，自有過失，上訴人自得併依民法第544
    條、第227條第1項規定（債務不履行）及民法第184條第1項
    前段規定（侵權行為）之競合法律關係，請求被上訴人賠償
    其所受損害810萬532元。至被上訴人雖抗辯：上訴人帳面短
    少金額僅796萬8,708元云云，惟其所辯帳戶存款餘額與帳目
    不合之查核結果（見原審卷㈠第272頁），並未提出任何證據
    佐證，且帳面金額有所出入可能出於其他因素，自難逕認曹
    綜仁僅侵占796萬8,708元，其此部分抗辯難認可採。
  ⒉又民事上之共同侵權行為，並不以共同侵權行為人在主觀上
    有犯意聯絡為必要，如在客觀上數人之不法行為，均為其所
    生損害之共同原因，即所謂行為關連共同，已足以成立共同
    侵權行為（最高法院85年度台上字第139號判決意旨參照）
    。曹綜仁所為侵占行為與被上訴人違反注意義務之過失行為
    ，均為上訴人受有財產上損害之共同原因，則上訴人主張被
    上訴人應依民法第185條第1項前段規定，與曹綜仁負共同侵
    權行為之損害賠償責任，堪認有據。
  ㈣上訴人就損害之發生與有過失：
  ⒈按損害之發生或擴大，被害人與有過失者，法院得減輕賠償
    金額或免除之，為民法第217條第1項所明定，此所謂被害人
    與有過失，只須其行為為損害之共同原因，且其過失行為並
    有助成損害之發生或擴大者，即屬相當。被上訴人抗辯曹綜
    仁曾有侵占前科，上訴人疏未調查，逕使曹綜仁兼任財務、
    會計襄理，得經手公款之收付，且指定在董事長特助、其同
    時請假時由曹綜仁擔任職務代理人，而得保管大章，及董事
    長、稽核同時請假亦由曹綜仁擔任職務代理人，而得保管小
    章，使曹綜仁得在空白取款單蓋妥大章、小章，作為日後取
    款侵占之用。再者，因上訴人之「出納收支作業程序」並無
    個別收支必須事後查核之制度，曹綜仁得自行編制與銀行存
    摺實際餘額不同之銀行存款科目餘額表，遂行本件侵占行為
    ，是上訴人對於損害之發生或擴大，實屬與有過失等語，為
    上訴人所否認。
　⒉經查，被上訴人固抗辯上訴人疏未調查曹綜仁曾有侵占前科
    云云，惟一般人並無法輕易查得受雇人之前科資料，被上訴
    人並不能證明上訴人有權取得曹綜仁前科資料，自難以上訴
    人未調查取得之前科資料令其負與有過失責任。再者，上訴
    人「出納收支作業程序」固未明文規定個別收支必須事後查
    核，然被上訴人基於善 良管理人之注意，本應注意於事後
    核對對帳單或銀行帳戶存款餘額是否相符，已如前述，尚難
    僅執上訴人前開作業程序未明文規定為由即遽認其有過失。
    被上訴人上開與有過失之抗辯，並非可取。
　⒊次按公開發行公司之內部控制制度，除包括前條對各種營運
    循環類型之控制作業外，尚應包括對下列作業之控制：一、
    印鑑使用之管理，七、職務授權及代理人制度之執行，公開
    發行公司建立內部控制制度處理準則第8條第1項第1款、第7
    款分別定有明文。又關於印鑑使用之管理，應秉於職能適當
    分工，以發揮控管及制衡之效果，降低公司發生錯誤或舞弊
    之風險，於設計本項管理控制作業時，應考量下列原則：㈠
    大章及小章應由不同人員分別保管，用印前應填列用印申請
    書，並依內部核決權限核准後始能用印。㈡雖由不同人員保
    管但彼此間具有關係或互為代理影響獨立性。㈢保管印鑑不
    應同時管理票據或互為代理。㈣是否設有印鑑保管（使用）
    登記簿並確實執行。上訴人既為公開發行公司，關於印鑑使
    用之管理及職務代理人制度之執行，自屬內部控制制度之一
    環，而非被上訴人個人得任意指定或變更。而上訴人公司財
    務人員兼任會計，在曹綜仁任職前即有此情形，業據證人詹
    朝雄證稱：任職期間，因為本來的財務專職人員請長假，有
    些出納部分就讓襄理兼任等語明確（見本院前審卷㈡第319頁
    ），是被上訴人抗辯曹綜仁財務兼任會計情事，係屬上訴人
    公司之事由所致等語，應屬可採。又上訴人使曹綜仁同時擔
    任董事長特助、上訴人請假時之職務代理人，及董事長、稽
    核同時請假時之職務代理人，予曹綜仁可保管被上訴人大、
    小章之機會，遂行本件侵占行為，被上訴人抗辯上訴人公司
    內部對印鑑使用之管理控制及職務代理人制度之執行，違反
    前開處理準則規定而有過失等語，即屬有據。又上訴人之前
    揭過失，復為造成曹綜仁侵占行為結果發生原因之一而具相
    當因果關係，上訴人依前開說明自應承擔其之過失責任，而
    有過失相抵之適用，應減輕被上訴人所負賠償責任。
  ⒋再按法院對於酌減賠償金額至何程度，應斟酌雙方原因力之
    強弱與過失之輕重以定之（最高法院88年度台上字第2867號
    判決意旨參照），亦即應針對損害發生之具體情形，分析其
    原因力及過失之強弱輕重予以決定。承前所述，上訴人為公
    開發行公司，對印鑑使用之管理控制及職務代理人制度之執
    行，竟違反前開處理準則規定，顯有重大之過失，與被上訴
    人未盡善良管理人之注意義務致生上訴人損害相較，堪認兩
    者對於造成損害之原因力相同，而均為損害之發生原因。本
    院審酌前述兩造對於造成損害原因力之強弱與過失程度之輕
    重，認上訴人應負2/3之過失責任。爰依上訴人過失之程度
    ，減輕被上訴人賠償金額2/3，依此計算，上訴人得請求被
    上訴人賠償金額為270萬177元〔8,100,532x（1-2/3）=2,700
    ,177，元以下四捨五入〕。逾此範圍，則屬無據，應予駁回
    。
綜上所述，上訴人依民法第544條、第227條第1項、第184條第1
  項前段、第185條第1項規定，請求被上訴人與曹綜仁連帶給付
  270萬177元，及自107年9月11日起，至清償日止，按年息5%計
  算之利息，自屬正當，應予准許，逾此範圍，則為無理由，不
  應准許。從而，原審就上開應准許部分，為上訴人敗訴之判決
  ，尚有未洽，上訴人上訴意旨指摘原判決此部分不當，求予廢
  棄改判，為有理由。至上開不應准許部分，原審為上訴人敗訴
  之判決，並無不合，上訴意旨指摘原判決該部分不當，求予廢
  棄改判，為無理由。末就上訴人上訴勝訴部分，兩造均陳明願
  供擔保，請准宣告准、免假執行，核均無不合，爰分別酌定相
  當擔保金額准許之。　
本件事證已臻明確，兩造其餘之攻擊或防禦方法及所用之證據
  ，經本院斟酌後，認為均不足以影響本判決之結果，爰不逐一
  論列，附此敘明。
據上論結，本件上訴為一部有理由、一部無理由，判決如主文
  。
中　　華　　民　　國　　111 　年　　1 　　月　　12　　日
                  民事第五庭    
                      審判長法  官  賴劍毅
                            法  官  洪純莉
                            法  官  陳君鳳
正本係照原本作成。
如不服本判決，應於收受送達後20日內向本院提出上訴書狀，其
未表明上訴理由者，應於提出上訴後20日內向本院補提理由書狀
（均須按他造當事人之人數附繕本）上訴時應提出委任律師或具
有律師資格之人之委任狀；委任有律師資格者，另應附具律師資
格證書及釋明委任人與受任人有民事訴訟法第466條之1第1項但
書或第2項所定關係之釋明文書影本。
中　　華　　民　　國　　111 　年　　1 　　月　　13　　日

  　　　　　　　　　　　　　書記官  郭姝妤　
　　　　　　　　　　　　　　
臺灣高等法院民事裁定
    主  文
原判決主文第二項關於「被上訴人應與原審被告曹綜仁連帶給付
上訴人新臺幣貳佰伍拾伍萬零貳佰陸拾陸元」之記載，應更正為
「被上訴人應與原審被告曹綜仁連帶給付上訴人新臺幣貳佰柒拾
萬零壹佰柒拾柒元」。
原判決主文第四項關於「本判決第二項於上訴人以新臺幣捌拾陸
萬元供擔保後，得假執行。但被上訴人如以新臺幣貳佰伍拾伍萬
零貳佰陸拾陸元預供擔保，得免為假執行」之記載，應更正為「
本判決第二項於上訴人以新臺幣玖拾萬元供擔保後，得假執行。
但被上訴人如以新臺幣貳佰柒拾萬零壹佰柒拾柒元預供擔保，得
免為假執行」。
    理  由
一、按判決如有誤寫、誤算或其他類此之顯然錯誤者，法院得隨
    時或依聲請以裁定更正之，民事訴訟法第232條第1項定有明
    文。
二、查本院前開判決有如主文所示之顯然錯誤，應予更正。
三、依首開規定裁定如主文。 
中　　華　　民　　國　　111 　年　　1 　　月　　13　　日
                  民事第五庭   
                      審判長法  官  賴劍毅
                            法  官  洪純莉
                            法  官  陳君鳳
正本係照原本作成。
如不服本裁定，應於收受送達後10日內向本院提出抗告狀，並繳
納抗告費新臺幣1千元。但如對本件判決已合法上訴，則本裁定
不得抗告。
中　　華　　民　　國　　111 　年　　1 　　月　　13　　日

  　　　　　　　　　　　　　書記官  郭姝妤